【裁判字號】    95,台上,4422
【裁判日期】    950810
【裁判案由】    違反洗錢防制法等罪
【裁判全文】
最高法院刑事判決            九十五年度台上字第四四二二號
    上  訴  人  乙 ○ ○
                          13.
                辛 ○ ○
    共      同
    選任辯護人  樓 嘉 君律師
    上  訴  人  丁 ○ ○
                          巷2.
                戊 ○ ○
                          弄1.
    共      同
    選任辯護人  侯 永 福律師
    上  訴  人  己 ○ ○
                          街1.
    選任辯護人  連 立 堅律師
                李 淑 欣律師
                蘇 琬 婷律師
    上  訴  人  丙 ○ ○
                庚 ○ ○
                          號
                          號2.
                子 ○ ○
                          號
                甲 ○ ○
                          樓
                壬○○○
                          街5.
                丑 ○ ○
                 ?
                          街.
                癸 ○ ○
                          1.
上列上訴人等因違反洗錢防制法等罪案件，不服台灣高等法院高
雄分院中華民國九十四年十一月十日第二審判決（九十四年度上
訴字第九九七號，起訴案號：台灣高雄地方法院檢察署九十三年
度偵字第四六一六、五五二九、六四八０、六六九七、六八三六
號），提起上訴，本院判決如下：
    主    文
原判決關於乙○○、辛○○、丁○○、戊○○、己○○、丙○○
、庚○○、子○○部分均撤銷，發回台灣高等法院高雄分院。
其他上訴駁回。
    理    由
一、撤銷發回（乙○○、辛○○、丁○○、戊○○、己○○、丙
○○、庚○○、子○○）部分
本件原判決認定：(一)、上訴人乙○○（綽號阿猴）與甲○○（綽
號阿草，另行駁回，詳如後述）共同基於常業詐欺、行使偽造私
文書、隱匿因自己重大犯罪所得財物並以之為常業之犯意聯絡，
由甲○○為台灣地區之負責人，自民國九十二年四月間起，與大
陸地區綽號「阿肥」、「鐵牛」、「泰國」及其他不詳姓名之成
年男子，合組俗稱「刮刮樂」之詐欺集團（下稱甲○○詐欺集團
），在台灣地區詐騙他人財物，採任務分工方式，由甲○○、乙
○○負責在台灣尋找人頭帳戶及人頭電話，冒用「大眾國際法律
事務所」、「振昇聯合會計師事務所」、「遠東科技」名義，委
託他人偽造印製內容為「『大眾國際法律事務所』所受相關單位
委派遠東科技此次『金猴迎春、好禮大贈送』台灣地區消費者抽
獎活動中獎人公證事宜，抽獎經由各大報章、媒體公佈中獎名單
。經查證確認台端抽中『參獎』中獎序號為063752僅以此函通知
」之私文書，前後多次行使散發。甲○○與「阿肥」等人為使詐
欺集團運作更順利，同時指示乙○○委託不知情之曾輝堂於民眾
日報、經濟日報刊登「遠東科技金猴迎春贈獎活動各項獎品、中
獎序號公告，其中載明參獎之兌獎序號為063752，獎品內容為獨
得現金一百二十萬元，各中獎人得憑身分證、印章、兌獎卡，親
臨公司現場領獎或洽客服部」、「公告：恭賀遠東科技劉安東（
桃縣）、呂燕芬（苗栗）、李明宗（嘉縣）、邱雅惠（高市）等
四名會員中彩，特此公告」等詐騙廣告，以資取信他人。俟台灣
地區不知情民眾接獲中獎通知，依中獎通知單上所附電話查詢，
該電話即轉接至大陸，由不詳人士告以須持「振昇聯合會計師事
務所」簽發之支票至台北「遠東科技」領取中獎支票，受騙者再
打電話至「振昇聯合會計師事務所」，亦被轉接至大陸，由不詳
人士冒稱為「張美齡」會計師，以須於三日內先購買「黃金愛心
基金」為由，要求來電者先匯款至該集團所收購之人頭帳戶內，
強調若未於三日內購買上開基金，即喪失中獎資格。待受騙者匯
款入指定帳戶後，在大陸地區之集團成員即通知台灣地區之集團
成員，將騙得之款項提領一空，如金額超過每日可提領上限，則
將超過部分轉入其他人頭帳戶內再行提領，以資隱匿其重大犯罪
所得之財物，足以生損害於「大眾國際法律事務所」、「振昇聯
合會計師事務所」、「遠東科技」及其他受詐騙之人。至九十二
年十一月間，該集團為順利遂行詐騙之目的，由乙○○出面尋找
上訴人丙○○（綽號平頭）加入，由丙○○提供人頭帳戶、人頭
電話供該集團使用，同時遊說上訴人丁○○、上訴人戊○○加入
，負責提領詐騙所得款項及將詐騙所得款項轉入其他人頭帳戶內
，以資隱匿其等重大犯罪所得之財物。詐騙所得扣除費用後，由
「阿肥」等人分得全部金額之九成，餘一成中之百分之三十歸甲
○○所有，其餘由乙○○、丙○○、丁○○、戊○○等四人平分
。丙○○、丁○○、戊○○等三人均明知其等所為係詐欺行為，
仍為貪圖小利而應允之，而與甲○○、乙○○就上開常業詐欺、
行使偽造私文書、隱匿自己重大犯罪所得之財物並以之為常業有
共同之犯意聯絡。丙○○乃接續提供其本人或前妻潘俐玲（檢察
官另行偵查）或友人張陳金蓮（檢察官另行偵查）名義申辦之00
00000000、0000000000、0000000000、0000000000、0000000000
、0000000000、0000000000、0000000000、0000000000、000000
0000、0000000000、0000000000、0000000000、0000000000、00
00000000、0000000000等號行動電話，供甲○○詐欺集團使用，
並以每本新台幣（下同）五千元至一萬元不等之價格，向不詳人
士購買萬泰商業銀行蘆洲分行第000000000000號（戶名：劉邦根
）、中華商業銀行前鎮分行第00000000000000號（戶名：王玉生
）、聯邦商業銀行第00000000000000號（戶名：葉明瑞）、台北
國際商業銀行第0000000000000號帳戶、鳳山一甲郵局第0000000
（局號） 0000000號（戶名：康耀南）帳戶存摺（均含金融卡一
張）及其他金融機構帳戶存摺（均含金融卡）數本後，交予甲○
○、乙○○或丁○○、戊○○，甲○○收受後轉交予乙○○交付
丁○○、戊○○使用，乙○○、丙○○並教導丁○○、戊○○如
何將詐騙所得款項轉帳至其他人頭帳戶內，以資隱匿其等犯罪所
得之財物。丁○○、戊○○則分別以乙○○交付之0000000000、
0000000000、0000000000、0000000000號行動電話，等候大陸地
區集團成員通知領款，俟接獲通知，即前往高雄地區不特定提款
機領取詐騙所得款項，將之交予丙○○或乙○○，或將詐騙所得
款項轉入其他人頭帳戶內，丙○○或乙○○收受丁○○、戊○○
交付之詐騙款項後，再轉交予甲○○，甲○○則指示乙○○將詐
騙所得款項，分別以林聰俊、邱天估、邱建修、洪玉慶、沈玉郎
、莫志源、許啟正、蔡啟銘名義匯入彰化縣永靖鄉農會第000000
00000000號（戶名：邱家慶）、郵局第0000000（局號）0000000
號（戶名：王國榮）、華南銀行第000000000000號（戶名：王國
榮）、華南銀行五甲分行第000000000000號（戶名：徐元寶）帳
戶內，以資隱匿犯罪所得之財物，或由甲○○直接交付「阿肥」
指派之不詳人士，並由乙○○將詐騙所得及詐騙集團之支出記帳
。因甲○○詐欺集團對於人頭帳戶需求甚大，甲○○復於九十三
年二月中旬，以每本銀行帳戶五千元，郵局帳戶一萬元（均含金
融卡）之價格，向上訴人己○○購買人頭帳戶。己○○預見甲○
○購買人頭帳戶之目的可能從事不法犯行及掩飾犯罪所得財物，
仍基於幫助常業詐欺、常業洗錢之不確定故意而應允之，並以其
持用之0000000000號行動電話與甲○○持用之0000000000號行動
電話互相聯絡。嗣己○○向綽號「鐘仔」之人購得二十本金融帳
戶（即原判決附表四所示乙○○扣押物品清單內之十七本帳戶及
其他不詳戶名之三本帳戶）後，即聯絡甲○○北上拿取，甲○○
取得後，再交付乙○○轉交其中三本予丁○○、戊○○使用。另
「阿肥」等人亦於九十三年一月間指示甲○○向綽號「小唐」（
即優力國際行銷有限公司業務經理唐浚蔚，檢察官另案偵辦中）
者購買個人資料名條（即收件者名條），甲○○指示乙○○向「
小唐」以每筆一元之價格購買名條，共於九十三年一月二十八日
、同年一月二十九日向「小唐」購買十一萬筆個人資料名條，供
該詐欺集團寄發中獎通知。「阿肥」者亦於九十三年農曆過年後
某日，攜數量不詳之個人資料名條、人頭帳戶（含金融卡）交付
乙○○，供該詐欺集團使用。迄九十三年二月二十七日為警查獲
止，甲○○詐欺集團共詐得黃信龍、程信吉、王義賢、展林秀勤
、蕭世正、黃麗娟及其他不詳姓名民眾約五千萬元。甲○○、乙
○○、丙○○、丁○○、戊○○並均以之為常業，賴以維生。(二)
、上訴人庚○○、子○○分別為高雄市三民區○○○路三七三巷
十一號「進育彩色印刷廠股份有限公司」（下稱進育公司）之負
責人與電腦工程師，二人明知乙○○委託其以「大眾國際法律事
務所」、「振昇聯合會計師事務所」、「遠東科技」、「永信開
發投資人顧問公司」、「誠裕法律事務所」、「精進會計師事務
所」名義印製之中獎通知，係冒用「大眾國際法律事務所」等事
務所或公司名義之詐騙中獎通知，亦明知乙○○委託其印製之「
民眾大家樂、幸運中大獎（新台幣一百二十萬元整）」之刮刮樂
卡，係詐騙他人之工具，竟仍基於幫助共同常業詐欺、共同偽造
私文書之犯意，自九十二年十二月初起，以每份六角之代價，將
乙○○交付內含上開虛偽內容之光碟，透過電腦輸出底片，製作
上開通知函、刮刮樂卡及信封之樣版後，製成光碟，交由高雄市
某不詳印刷廠印製，約每隔一星期接續受託一次印製一萬五千份
，印畢後由乙○○僱用他人載運，迄九十三年二月二十六日止，
合計共印製約三十餘萬份交付乙○○，並分別於九十三年一月五
日、同年二月二十一日取得報酬共十三萬五千元（第三次報酬六
萬餘元尚未交付，即為警查獲），以此方法幫助甲○○詐欺集團
詐騙他人財物，足以生損害於「大眾國際法律事務所」、「振昇
聯合會計師事務所」、「遠東科技」、「永信開發投資人顧問公
司」、「誠裕法律事務所」、「精進會計師事務所」。(三)、上訴
人辛○○係乙○○服役期間之下屬，於九十三年一月下旬（農曆
春節以後）某日，乙○○請其代為黏貼收件者名條之廣告信封，
辛○○預見該廣告信封可能係用來寄發詐騙他人之文件，竟貪圖
小利，基於幫助共同常業詐欺之不確定犯意，以黏貼一封賺取一
元之代價，替乙○○黏貼上開廣告信封之收件者名條及郵票，黏
貼完成後，以乙○○交付伊使用之0000000000號行動電話通知乙
○○，並將之交付乙○○臨時僱用之不知情貨車司機綽號「阿榮
」載走，以此方法接續幫助甲○○詐欺集團詐騙他人財物，迄九
十三年二月二十七日止，每天約黏貼二千封廣告信封等情。因而
撤銷第一審之科刑判決，改判依牽連犯關係從一重仍均論處乙○
○、丙○○、丁○○、戊○○共同常業洗錢（隱匿因自己重大犯
罪所得財物）罪刑，論處己○○幫助常業洗錢罪刑，依牽連犯關
係從一重仍均論處庚○○、子○○幫助常業詐欺罪刑，及論處辛
○○幫助常業詐欺罪刑。固非無見。
惟查：(一)、科刑之判決書其宣示之主文，與所載之事實及理由必
須互相適合，否則即屬理由矛盾，其判決當然違背法令。原判決
事實欄記載警察分別在甲○○、乙○○、丁○○、戊○○居住處
查扣如原判決附表一至五所示之物，於辛○○、庚○○處查扣如
原判決附表六、七所示之物，於丙○○處查扣如原判決附表八所
示之物，於己○○處查扣如原判決附表九所示之物，於上訴人壬
○○○、丑○○（以上二人另行駁回，詳如後述）處查扣如原判
決附表十所示之物。且於理由欄援引上揭查扣之物，資為乙○○
等八人論罪之依據。復於乙○○、丙○○、丁○○、戊○○之主
文欄宣告沒收如原判決附表一、二、四、六、十所示之部分扣押
物，於庚○○、子○○之主文欄諭知沒收原判決附表七所示之部
分扣押物，於辛○○之主文欄宣告沒收原判決附表六所示之部分
扣押物。然屬於原判決事實一部分之附表，僅有附表二、四、八
、九而已，並無附表一、三、五、六、七，其事實認定與理由說
明及主文宣示不相一致，顯有判決理由矛盾之違法。(二)、有罪之
判決書事實一欄，為適用法令之依據，應將法院依職權認定與犯
罪構成要件有關之事項，詳記於事實欄，然後於理由內逐一說明
其憑以認定之證據，使事實及理由兩相一致，方為合法。若事實
未有此記載，而理由加以說明，為理由失其依據之矛盾；如事實
有此記載，理由未予說明，則為理由不備，均足構成撤銷之原因
。原判決認定乙○○、丙○○冒用「大眾國際法律事務所」、「
振昇聯合會計師事務所」、「遠東科技」名義，委託庚○○、子
○○偽造內容虛偽之中獎通知等私文書，前後多次行使、散發給
民眾（原判決第五頁第九行至第十五行）。然就乙○○、丙○○
、庚○○、子○○多次行使偽造私文書之行為，是否基於概括犯
意為之，則未於事實欄明白認定，即於理由內說明其多次行使偽
造私文書犯行，係基於概括犯意反覆為之，為連續犯（原判決第
二十四頁第十二行至第十七行），亦屬理由矛盾。(三)、刑法修正
前之常業犯，指反覆以同種類行為為目的之社會活動之職業性犯
罪而言，故行為人是否藉該犯罪以為日常謀生之職業，自應在判
決內說明其證據與理由，否則即屬理由不備。原判決認定乙○○
、丁○○、戊○○、丙○○等四人印製及散發「刮刮樂」之虛偽
中獎通知，向不特定多數人詐財，存入人頭帳戶或轉入其他人頭
帳戶，予以提領花用，為詐欺罪及洗錢罪（隱匿因自己重大犯罪
所得財物）之常業犯，並賴以維生，惟未說明如何認定彼等賴此
維生之理由，有理由不備之違誤。(四)、處理自己所犯洗錢防制法
第三條規定之重大犯罪所得之財物，是否另成立洗錢防制法第九
條第一項之洗錢罪，依同法第一條、第二條第一款之規定，以行
為人有為逃避或妨礙其所犯重大犯罪之追查或處罰，而掩飾或隱
匿其犯罪所得財物之犯意（洗錢之犯意），並有為逃避或妨礙其
所犯強盜罪之追查或處罰，而有掩飾或隱匿之行為（洗錢之行為
），始能成立。倘係單純提領犯罪所得財物予以花用，即係處分
贓物之行為，難謂有洗錢之犯意或洗錢之行為。因之，是否為洗
錢行為，自應就犯罪全部過程加以觀察，包括有無因而使重大犯
罪所得之財物或財產上利益之性質、來源、所在地、所有權或其
他權利改變，因而妨礙重大犯罪之追查或處罰，或有無阻撓或危
及對重大犯罪所得之財物或財產上利益來源追查或處罰之行為在
內。原判決認乙○○等八人犯常業詐欺罪後，將騙得之款項提領
一空，如金額超過每日可提領上限，則將超過部分轉入其他人頭
帳戶內再行提領，以資隱匿其重大犯罪所得之財物。如果無訛，
則彼等自各該人頭帳戶提領款項，以供集團成員分配花用之舉，
或因金額超過每日可提領上限，將超過部分轉入其他人頭帳戶內
再行提領分配花用之行為，是否有洗錢之犯意或為洗錢之行為？
即非毫無研酌之餘地。原審未為必要之調查，即論以常業洗錢或
幫助常業洗錢罪，亦有應於審判期日調查之證據未予調查之違失
。(五)、刑事訴訟法於九十二年二月六日經修正公布增訂第二百八
十七條之二規定：「法院就被告本人之案件調查共同被告時，該
共同被告準用有關人證之規定」，且同法第一百五十八條之三明
定：「證人依法應具結而未具結者，其證言不得作為證據」，並
於九十二年九月一日施行。而刑事審判上之共同被告，係為訴訟
經濟等原因，由檢察官或自訴人合併或追加起訴，或由法院合併
審判所形成，其間各別被告及犯罪事實仍獨立存在。故依上揭規
定，共同被告對於其他共同被告之案件而言，為被告以外之第三
人，本質上屬於證人，為確保被告對於證人之詰問權，證人於審
判中除客觀不能外，均應依法定程序到場具結陳述並接受被告之
詰問，其陳述始得作為認定被告犯罪事實之判斷依據。原判決認
己○○有事實欄所載幫助常業洗錢及幫助常業詐欺之犯行，係以
甲○○在檢察官偵查中以共同被告身分所為之陳述為其論據（原
判決第十九頁第二行至第四行），依上揭說明，自應使甲○○於
審判中立於證人地位，具結並接受己○○之詰問，始屬適法。然
原審並未踐行此程序，即以甲○○在檢察官偵查中之陳述為證據
，難謂為合法。(六)、刑法之偽造私文書罪，以無製作權之人冒用
他人名義而製作內容虛偽之文書為成立要件，故幫助他人偽造私
文書者，必幫助者知悉該他人係無製作權人，始能成立本罪之幫
助犯。原判決認定庚○○、子○○均「明知」乙○○冒用「大眾
國際法律事務所」等名義，委託彼等印製中獎通知等私文書，仍
基於幫助偽造私文書及幫助常業詐欺之犯意，受託印製等情。然
庚○○、子○○均否認知悉乙○○無權委託印製，辯稱不知道該
物係用來詐騙等語。則庚○○、子○○是否「知悉」乙○○冒用
「大眾國際法律事務所」等名義委託印製該等私文書？即與庚○
○、子○○之犯罪是否成立有關而待究明，原判決未說明其所憑
證據與認定之理由，遽行判決，亦嫌調查職責未盡而難昭折服。
再原判決以子○○於檢察官偵查中供認：乙○○跟伊說中獎的印
多一點，沒有中的比例很少，伊知道要印的「刮刮樂」是騙人的
等語，資為庚○○、子○○幫助犯常業詐欺等罪所憑依據之一（
原判決第十九頁倒數第二行起至第二十頁第一行）。卷查該偵查
筆錄原載：「（你知道否他印的刮刮樂是騙人家的？）不知道」
，其上之「不」字嗣經塗掉，成為「知道」（第四六一六號偵查
卷第一卷第三十二頁背面），但塗改處未蓋有任何印文，則子○
○是否知悉其所印「刮刮樂」等文書係用以詐財？即非無疑。其
實情如何？事涉庚○○、子○○二人犯罪之成立，於渠二人之利
益有重大關係，自有調查之必要性。原審未依其聲請調查釐清，
遽行判決，同有應於審判期日調查之證據未予調查之違法。以上
，或係乙○○等八人上訴意旨所指摘，或為本院得依職權調查之
事項，應認原判決關於乙○○等八人部分有撤銷發回更審之原因
。原判決關於丁○○、戊○○不另諭知無罪部分，基於審判不可
分原則，應併予發回。乙○○等八人行為後，刑法之牽連犯、連
續犯、常業犯及洗錢防制法有關常業犯之規定，均已刪除，並公
布施行，於更審時，應併注意新舊法之比較適用。
二、駁回（甲○○、壬○○○、丑○○、癸○○）部分
查第三審上訴書狀，應敘述上訴之理由，其未敘述者，得於提起
上訴後十日內補提理由書於原審法院，已逾上述期間，而於第三
審法院未判決前仍未提出上訴理由書狀者，第三審法院應以判決
駁回之，刑事訴訟法第三百八十二條第一項、第三百九十五條後
段規定甚明。本件上訴人甲○○、壬○○○、丑○○、癸○○不
服原審判決（論處甲○○共同常業洗錢罪刑，其餘三人均論處共
同常業詐欺罪刑），均於九十四年十一月三十日提起上訴，並未
敘述理由，迄今逾期已久，於本院未判決前仍未提出，依上開規
定，彼等四人之上訴均非合法，應予駁回。
據上論結，應依刑事訴訟法第三百九十七條、第四百零一條、第
三百九十五條後段，判決如主文。
中    華    民    國  九十五  年    八    月    十    日
                      最高法院刑事第八庭
                          審判長法官  張  淳  淙
                                法官  張  春  福
                                法官  呂  丹  玉
                                法官  洪  昌  宏
                                法官  蔡  彩  貞
      本件正本證明與原本無異
                                      書  記  官
中    華    民    國  九十五  年    八    月   十五   日
                                                  Ａ


司法院資訊處製作；財團法人民間司法改革基金會備份。
